最　高　行　政　法　院　裁　定
　　　　　　　　　　　　　　　　　　 94年度裁字第02374號
抗　告　人　甲○○
上列抗告人與相對人高雄市政府間因權利侵害事件，對於中華民
國93年10月29日高雄高等行政法院93年度訴字第624號裁定提起
抗告，本院裁定如下︰
　　主  文
抗告駁回。
抗告訴訟費用由抗告人負擔。
　　理  由
一、本件抗告人起訴請求判決撤銷相對人民國（下同）93年2月5
    日高市府政一字第0930006792號及86年4月23日高市府政一
    字第36059號函，其起訴意旨略謂：抗告人全家人於83年5月
    1日喝到含有雜質之「悅氏礦泉水」，於同年5月12日向高雄
    市政府衛生局第七科請求檢驗無果，乃於84年2月28日向相
    對人前市長吳敦義舉發並陳情，事過7年多，相對人均未將
    處理之結果寄給抗告人，相對人嚴重違反「依法行政原則」
    及「信賴保護原則」；抗告人又於92年12月3日向相對人當
    時市長謝長廷陳情，並於93年2月9日接到相對人93年2月5日
    高市府政一字第0930006792號函，但該函已經超過「行政院
    暨所屬機關處理人民陳情案件要點」所規定之30日期限，且
    該函並未調查抗告人所提供之新證據，相對人不但不依法行
    政，而且完全置新證據於不顧，抗告人不服，提起訴願，亦
    經駁回，乃提起本件行政訴訟，聲明求為判決撤銷相對人前
    揭二函之行政處分等語。原裁定略以：按原告之訴有起訴不
    備其他要件者，行政法院應以裁定駁回之，行政訴訟法第10
    7條第1項第10款定有明文。次按所謂行政處分，係指中央或
    地方機關就公法上具體事件所為之決定或其他公權力措施而
    對外直接發生法律效果之單方行政行為。至行政機關所為單
    純事實之敘述（或事實通知）或理由之說明，既不因該項敘
    述或說明而生何法律上之效果者，自非行政處分，人民即不
    得對之提起訴願，此觀訴願法第3條第1項之規定自明，本院
    亦著有62年裁字第41號判例可資參照。又「人民因中央或地
    方機關之違法行政處分，認為其權利或法律上利益受損害者
    ，經依訴願法提起訴願而不服其決定，．．．，得向高等行
    政法院提起撤銷訴訟。」為同法第4條第1項所明定；故抗告
    人依該法條規定提起撤銷訴訟，若其請求撤銷者並非行政處
    分，則其起訴即屬不備要件，行政法院應以裁定駁回之。經
    查，抗告人所爭執為相對人93年2月5日高市府政一字第0930
    006792號函及86年4月23日高市府政一字第36059號函，就該
    二函文之內容觀之，係通知抗告人陳訴有關悅氏礦泉水含異
    物雜質事件之處理經過、轉告情形，及通知國民大會代表謝
    仲瑜服務處有關抗告人上述申訴案件之處理情形，相對人對
    於抗告人及國民大會代表謝仲瑜服務處所為之上開處理經過
    情形及轉告函文，顯係行政機關所為單純事實通知，並未因
    此而損及抗告人之權利或法律上利益，而對抗告人發生任何
    法律效果，依上開所述，其性質應屬觀念通知，並非行政處
    分。抗告人求為撤銷之相對人前揭二函既非行政處分，則訴
    願決定從程序上為不受理之決定，即無不合。抗告人提起本
    件訴訟，求為撤銷前揭二函之處分，依首開所述，顯非合法
    ，而駁回抗告人之訴。
二、抗告意旨略謂：（一）抗告人係向相對人政風處第一科陳情
    調查相對人衛生局是否涉及違法事宜並已重新製作筆錄，惟
    相對人86年4月23日高市府政一字第36059號函（抗告人誤植
    為原裁定）卻指抗告人沒有檢舉違法事宜。又前揭函指「．
    ．．至於檢驗證明乙項，依例應由宜蘭縣衛生局製作。」惟
    查相對人衛生局84年3月23日84高市衛七字第8419號函卻為
    相對人衛生局將其檢驗結果函復抗告人，且相對人衛生局竟
    逾檢體有效期限2個多月方為檢驗。另查，相對人政風處接
    獲抗告人之陳情，亦逾期方告知抗告人結果致影響抗告人救
    濟之權利。（二）查相對人政風處第一科接受抗告人陳情來
    調查相對人衛生局是否涉及違法事宜，係依據相對人市長交
    辦案件移文單之指示，並非如原裁定所稱單純事實通知且已
    損及抗告人之權利或法律上利益。復按司法院釋字第423號
    解釋意旨，如將係爭二函單純視為觀念通知而非行政處分，
    顯與上開解釋意旨相牴觸。（三）抗告人曾於86年3月28日
    至相對人政風處第一科重新製作筆錄，惟相對人答辯狀未曾
    提及且未將結果通知抗告人。請廢棄原裁定，並撤銷相對人
    93年2月5日高市府政一字第0930006792號函及86年4月23日
    高市府政一字第36059號函等語。
三、本院按行政訴訟法第4條第1項規定：人民因中央或地方機關
    之違法行政處分，認為損害其權利或法律上之利益，經依訴
    願法提起訴願而不服其決定者，得向高等行政法院提起撤銷
    訴訟。而此所謂行政處分，依訴願法第3條第1項規定係指中
    央或地方機關就公法上具體事件所為之決定或其他公權力措
    施而對外直接發生法律效果之單方行政行為而言。司法院釋
    字第423號解釋：「行政機關行使公權力，就特定具體之公
    法事件所為對外發生法律上效果之單方行政行為，皆屬行政
    處分，不因其用語、形式以及是否有後續行為或記載不得聲
    明不服之文字而有異。若行政機關以通知書名義製作，直接
    影響人民權利義務關係，且實際上已對外發生效力者，如以
    仍有後續處分行為，或載有不得提起訴願，而視其為非行政
    處分，自與憲法保障人民訴願及訴訟權利之意旨不符。」亦
    指明行政機關基於公權力之行使，就具體公法事件所為單方
    行政行為（意思表示），而對外（直接）發生法律效果乃行
    政處分之構成要素。準此可知，如僅屬行政機關所為單純的
    事實之敘述或理由之說明，既不因該項敘述或說明而生法律
    效果，自非行政處分，人民對之，即不得提起行政爭訟（本
    院44年判字第18號、53年判字第230號、62年裁字第41號判
    例參照）。查系爭相對人93年2月5日高市府政一字第093000
    6792號函載稱：「主旨：台端（指抗告人）陳訴有關悅氏礦
    泉水含異物雜質，本府未為協助處理乙案，經查本案業經本
    府86年4月23日高市府政一字第36059號函，請當時之國民大
    會代表謝仲瑜服務處將查處情形轉告台端在案，請查照。說
    明：一、復台端92年12月3日陳情書。二、查本府衛生局處
    理台端申請檢驗案，皆依作業程序辦理。三、檢附本府旨揭
    函影本乙份。」又相對人86年4月23日高市府政一字第36059
    號函（受文者為前國大代表謝仲瑜服務處）記載：「主旨：
    有關甲○○君陳情案，復如說明二、三，請查照轉告。說明
    ：一、依據貴處86年3月25日（86）民瑜字第03252號函辦理
    。二、經查葉君3次申請案，內容並未涉及檢舉違法事宜，
    僅要求合理賠償及檢驗證明，本府衛生局在葉君未能提供就
    醫證明狀況下，本著處理消費者消費申訴及食品衛生管理法
    ，均將葉君申請案及提供之檢體（83年10月4日乙瓶、83年
    10月6日兩瓶），悉數函請宜蘭縣衛生局卓辦。三、依食品
    衛生管理法，本府衛生局對該案廠商之產品，未具收回處分
    權責；至於檢驗證明乙項，依例應由宜蘭縣衛生局製作。」
    等語，有前揭二函文影本附卷可稽。經核相對人上開二函文
    之內容，僅係通知抗告人陳訴有關悅氏礦泉水含異物雜質事
    件之處理經過，及通知國民大會代表謝仲瑜服務處有關抗告
    人申訴案件之處理情形，均屬相對人所為單純事實敘述及理
    由說明之觀念通知，尚不對外發生准駁之法律效果，即難謂
    其屬行政處分性質，不得對之提起行政爭訟。訴願決定以上
    開函非屬行政處分，不予受理，並無不合。原判決以前揭理
    由駁回抗告人之訴，亦無違誤。抗告論旨難認有理由，應予
    駁回。
四、依行政訴訟法第104條、民事訴訟法第95條、第78條，裁定
    如主文。
中　　華　　民　　國　　94　　年　　11　　月　 10 　　日
                  第二庭審判長法  官　廖　政　雄
                              法  官　林　清　祥
                              法  官　鍾　耀　光
                              法  官　姜　仁　脩
                              法  官  胡  國  棟
以  上  正  本  證  明  與  原  本  無  異
中　　華　　民　　國　　94　　年　　11　　月　　11　　日
　　　　　　　　　　　　　　　書記官　陳　盛　信
